臺灣高等法院刑事判決
109年度上易字第1997號
上  訴  人  臺灣新竹地方檢察署檢察官
被      告  簡維誠




上列上訴人因被告違反毒品危害防制條例案件，不服臺灣新竹地
方法院109年度易字第725號，中華民國109年9月4日第一審判決
（起訴案號：臺灣新竹地方檢察署109年度毒偵字第1259號），
提起上訴，本院判決如下：
    主  文
上訴駁回。
    理  由
壹、本案經本院審理結果，認第一審判決以檢察官就本件聲請簡
    易判決處刑，有起訴之程序違背規定之情事，對被告甲○○為
    公訴不受理之諭知，核無不當，應予維持，並引用第一審判
    決書記載之理由（如附件）。
貳、檢察官上訴意旨略以：被告甲○○前因施用毒品案件，經臺灣
    新北地方法院以88年度毒聲字第3700號裁定送勒戒處所觀察
    、勒戒後，認無繼續施用毒品之傾向，由臺灣新北地方檢察
    署檢察官以88年度偵字第15052號為不起訴處分確定；復因
    施用毒品案件，經臺灣新北地方法院以89年度毒聲字第1071
    號裁定送勒戒處所觀察、勒戒後，認有繼續施用毒品之傾向
    ，再經臺灣新北地方法院以89年度毒聲字第1751號裁定令入
    戒治處所施以強制戒治1年，於民國90年3月9日戒治執行完
    畢出所，並經檢察官起訴，由臺灣新北地方法院以89年度易
    字第1545號判決判處有期徒刑7月確定，於90年10月8日執行
    完畢等情，有本院被告前案紀錄表在卷可考。詎被告仍不思
    悔改，於109年2月9日中午12時許，在新竹市某工地內，以
    燒烤玻璃球之方式，施用第二級毒品甲基安非他命1次，是
    其自非「初犯」或「3年後第2次犯」，自應為實體之有罪判
    決。原判決認事用法尚嫌未洽，爰提起上訴，請將原判決撤
    銷，更為適當合法之判決等語。
參、按起訴之程序違背規定者，法院應諭知不受理之判決；又對
    於原審諭知不受理之判決上訴時，第二審法院認其為無理由
    而駁回上訴，得不經言詞辯論為之，刑事訴訟法第303條第1
    款、第372條分別定有明文。　　
肆、本院認：　　
一、毒品危害防制條例於109年1月15日修正、109年7月15日生效
    ，修正後毒品危害防制條例第20條第3項規定，犯第10條之
    罪於觀察、勒戒或強制戒治執行完畢釋放後，3年後再犯第1
    0條之罪者，適用本條前2項之規定。上開所謂「3年後再犯
    」，只要本次再犯（不論修正施行前、後）距最近1次觀察
    、勒戒或強制戒治執行完畢釋放，已逾3年者，即該當之，
    不因其間有無犯第10條之罪經起訴、判刑或執行而受影響，
    此係最高法院於109年11月18日以109年度台上大字第3826號
    裁定宣示之見解，為有權之解釋，各級法院應受其拘束。
二、又法院於解釋、適用本次毒品危害防制條例上開修正條文時
    ，允宜遵循醫療專業及刑事政策，保障施用毒品者為病患性
    犯人之健康權，兼顧保護社會安全及恪遵正當法律程序，確
    保法治國公平法院之具體實現。另本於權力分立原則，法院
    對檢察官職權行使，應予以尊重，雖非謂不得為適度之司法
    審查，惟對於施用毒品者本次所犯如距最近1次觀察、勒戒
    或強制戒治執行完畢釋放後，已逾3年者，檢察官得本於立
    法者所賦與之職權裁量是否聲請法院裁定觀察、勒戒或為命
    附條件（現行法僅能附命完成戒癮治療）緩起訴處分之多元
    化處遇，即聲請法院裁定機構內之觀察、勒戒並非檢察官所
    得採取之唯一途徑，法院自不能僭越檢察官之職權，逕對施
    用毒品者裁定應予觀察、勒戒或強制戒治。雖修正後之毒品
    條例第35條之1第2款規定：「審判中之案件，由法院或少年
    法院（地方法院少年法庭）依修正後規定處理；依修正後規
    定應為不起訴處分或不付審理之裁定者，法院或少年法院（
    地方法院少年法庭）應為免刑之判決或不付審理之裁定」。
    另該條款之立法說明亦謂：「若該等案件於修正施行前已繫
    屬於法院或少年法院（地方法院少年法庭）者，『為求程序
    之經濟，法院或少年法院（地方法院少年法庭）應依修正施
    行後之規定處理，即應依職權為觀察、勒戒或強制戒治之裁
    定』」等語，似欲透過立法說明由法院依職權裁定觀察、勒
    戒或強制戒治，以替代第20條第1項、第2項所定應由檢察官
    提出觀察、勒戒或強制戒治之聲請，惟若檢察官之「起訴之
    程序違背規定」，法院當不能「為求程序之經濟」便宜行事
    ，而應嚴守程序上之正義，尊重檢察官之裁量權，並保障施
    用毒品者能獲得妥適並完善治療或其他有利戒毒途徑處遇之
    機會（最高法院109年度台上字第3826號判決意旨參照）。
三、再查：
　㈠被告甲○○前⑴因施用毒品案件，經臺灣板橋地方法院（已更名
    為臺灣新北地方法院，下稱新北地院）以88年度毒聲字第37
    00號裁定送勒戒處所觀察、勒戒後，認無繼續施用毒品之傾
    向，由臺灣新北地方檢察署檢察官以88年度偵字第15052號
    為不起訴處分確定；復⑵因施用毒品案件，經臺灣新北地方
    法院以89年度毒聲字第1071號裁定送勒戒處所觀察、勒戒後
    ，認有繼續施用毒品之傾向，再經臺灣新北地方法院以89年
    度毒聲字第1751號裁定令入戒治處所施以強制戒治1年，於9
    0年3月9日戒治執行完畢出所（刑責部分，經新北地院以89
    年度易字第1545號判處有期徒刑7月確定）等情，有本院被
    告前案紀錄表、在監在押國紀錄表、新北地院89年度易字第
    1545號刑事判決在卷可稽。
  ㈡因此，本案被告於109年2月9日中午12時許，再犯本案施用毒
    品犯行，顯與其最近1次因施用毒品而經強制戒治執行完畢
    釋放之90年3月9日相距已逾3年，縱被告其後雖有因施用毒
    品案件經法院判處罪刑確定及執行完畢之情形，但迄今並無
    再受觀察、勒戒或強制戒治等保安處分之裁判及執行，依前
    開說明，應依修正後毒品條例第20條第3項、現行第24條等
    規定，由檢察官基於一次性之整體規劃而重啟處遇程序，視
    被告個案情形，是否適合「觀察、勒戒或強制戒治」或給予
    「附命完成戒癮治療緩起訴處分」之機會。
四、本案被告所涉施用毒品案件，係於109年7月23日繫屬原審法
    院而發生訴訟繫屬及訴訟關係，此有臺灣新竹地方檢察署10
    9年7月22日竹檢永明109毒偵1259字第1099025842號函上所
    蓋原審法院收狀日期戳印可稽（見臺灣新竹地方法院109年
    度竹簡字第910號卷第9頁），顯見本案繫屬法院時，已與現
    行毒品危害防制條例第23條第2項所規定之法定訴追要件不
    符。依前揭說明，檢察官本應依修正後之毒品危害防制條例
    相關規定處理，而非逕予起訴或聲請簡易判決處刑，是認本
    件聲請簡易判決處刑，自有起訴之程序違背規定之情事，而
    原審法院認不得以簡易判決處刑，依刑事訴訟法第452條之
    規定，改依通常程序審理，並依同法第303條第1款、第307
    條之規定諭知公訴不受理之判決，且不經言詞辯論為之，於
    法核無不合。檢察官提起本件上訴，指摘原判決諭知公訴不
    受理有適用法律之違誤，為無理由，應予駁回，並不經言詞
    辯論為之。
據上論斷，應依刑事訴訟法第368條、第372條，判決如主文。
本案經檢察官陳韻中聲請簡易判決處刑，檢察官鄒茂瑜、陳亭宇
提起上訴。　　
中　　華　　民　　國　　109 　年　　11　　月　　30　　日
              　  刑事第二十三庭審判長法　官  許永煌
　　　　　　　　　　　　　　　　　    法　官  吳定亞
　　　　　　　　　　　　　　　　　    法　官  黃美文
以上正本證明與原本無異。
不得上訴。
                                　    書記官  彭威翔
中　　華　　民　　國　　109 　年　　11　　月　　30　　日
【附件】
臺灣新竹地方法院刑事判決　　　　　　　109年度易字第725號
公　訴　人　臺灣新竹地方檢察署檢察官
被　　　告　甲○○
上列被告因違反毒品危害防制條例案件，前經檢察官聲請簡易判
決處刑（109年度毒偵字第1259號），本院認不宜以簡易判決處
刑（109年度竹簡字第910號），改依通常程序審理，並判決如下
：
    主  文
本件公訴不受理。
    理  由
一、聲請簡易判決處刑意旨略以：被告甲○○前因施用毒品、傷害
    等案件，經臺灣新北地方法院以106年度聲字第1851號裁定
    應執行有期徒刑1年7月確定，於民國107年6月15日執行完畢
    。詎仍不思悔改，於109年2月9日中午12時許，在新竹市某
    工地內，以燒烤玻璃球之方式，施用第二級毒品甲基安非他
    命1次。嗣於109年2月11日20時45分許，為警在新北市○○區○
    ○路000號前查獲，並扣得玻璃球1個（內含量微無法析離磅
    秤之甲基安非他命殘渣），復經警採集其尿液送驗，結果呈
    安非他命、甲基安非他命陽性反應，而查悉上情。因認被告
    涉犯毒品危害防制條例第10條第2項之施用毒品罪嫌等語。
    二、按檢察官審酌案件情節，認為宜以簡易判決處刑者，應
    即以書面為聲請，且與起訴有同一效力，刑事訴訟法第451
    條第1項、第3項定有明文。又按案件有起訴之程序違背規定
    之情形者，應諭知不受理之判決，並得不經言詞辯論為之，
    刑事訴訟法第303條第1款、第307條分別定有明文。次按被
    告行為後，毒品危害防制條例第20條第3項、第23條第2項業
    於108年12月17日修正公布，並於109年7月15日施行，第20
    條第3項原規定「依前項規定為觀察、勒戒或強制戒治執行
    完畢釋放後，『5年後』再犯第10條之罪者，適用本條前2項之
    規定（即為觀察、勒戒或強制戒治）」，修正後則規定「依
    前項規定為觀察、勒戒或強制戒治執行完畢釋放後，『3年後
    』再犯第10條之罪者，適用前2項之規定。」；而第23條第2
    項原規定「觀察、勒戒或強制戒治執行完畢釋放後，『5年內
    』再犯第10條之罪者，檢察官或少年法院（地方法院少年法
    庭）應依法追訴或裁定交付審理。」，修正後則規定「觀察
    、勒戒或強制戒治執行完畢釋放後，『3年內』再犯第10條之
    罪者，檢察官或少年法院（地方法院少年法庭）應依法追訴
    或裁定交付審理。」。又依新修正同日生效之毒品危害防制
    條例第35條之1第2款前段規定「本條例中華民國108年12月1
    7日修正之條文施行前犯第10條之罪之案件，於修正施行後
    ，審判中之案件，由法院或少年法院（地方法院少年法庭）
    依修正後規定處理。」及刑事訴訟法施行法第2條「程序從
    新」原則，自應適用修正後即現行之毒品危害防制條例第20
    條第3項、第23條第2項之規定，以定本案是否為處遇或應依
    法追訴。又徵諸同條例第20條第3項之修正理由略謂：施用
    毒品者具「病患性犯人」之特質，如觀察、勒戒或強制戒治
    執行完畢釋放後，3年後始再有施用毒品行為，足見其有戒
    除毒癮之可能，宜再採以觀察、勒戒方式戒除其身癮及以強
    制戒治方式戒除其心癮之措施，為能放寬觀察、勒戒或強制
    戒治制度之適用時機，以協助施用者戒除毒癮等旨，而第23
    條第2項之修正理由則為「配合修正條文第20條第3項規定，
    爰修正第2項規定」，可見該2規定彼此間確具連動關係，且
    立法者顯然有意藉由此次修法以放寬觀察、勒戒或強制戒治
    制度，當亦同時限縮對施用毒品者依法追訴處罰之範圍。另
    依同條例第23條第2項之文義解釋，可知被告再犯（含3犯以
    上）第10條之罪，如距最近1次犯同罪經依第20條第1項、第
    2項規定令觀察、勒戒或強制戒治執行完畢釋放後3年內，固
    應依法追訴，惟如已逾3年，即應再令觀察、勒戒，且不因
    其間是否另犯該罪經起訴、判刑或執行而有不同，方足落實
    此次寬厚刑事政策之變革，且不逾越同條例第23條第2項有
    關起訴程式要件之法條文義（最高法院109年度台上字第309
    8號判決同此見解）。三、經查：㈠、被告於109年2月9日中
    午12時許，在新竹市某工地內，以燒烤玻璃球之方式，施用
    第二級毒品甲基安非他命1次之事實，經被告於偵查中坦認
    不諱，且被告於同年月11日為警採集尿液檢體，送請台灣檢
    驗科技股份有限公司以氣相層析質譜儀法檢驗，檢驗結果確
    呈安非他命、甲基安非他命陽性反應，有新北市政府警察局
    受採集尿液檢體人姓名及檢體編號對照表（檢體編號：H000
    0000）、台灣檢驗科技股份有限公司濫用藥物實驗室-台北1
    09年2月27日出具之濫用藥物檢驗報告（報告編號：UL/2020
    /00000000）各1份在卷可稽。並有扣案玻璃球1顆可佐，並
    經鑑驗出含甲基安非他命成分，亦有臺北榮民總醫院109年4
    月16日北榮毒鑑定字第C0000000號毒品成分鑑定書1份在卷
    可資佐證。固足認定被告有前揭聲請意旨所指之施用第二級
    毒品犯行。㈡、惟被告前因施用毒品案件，經臺灣新北地方
    法院以88年度毒聲字第3700號裁定送勒戒處所觀察、勒戒後
    ，認無繼續施用毒品之傾向，由臺灣新北地方檢察署檢察官
    以88年度偵字第15052號為不起訴處分確定。復因施用毒品
    案件，經本院以89年度毒聲字第1071號裁定送勒戒處所觀察
    、勒戒後，認有繼續施用毒品之傾向，再經本院以89年度毒
    聲字第1751號裁定令入戒治處所施以強制戒治1年，於90年3
    月9日戒治執行完畢出所，並經檢察官起訴，由臺灣新北地
    方法院以89年度易字第1545號判決判處有期徒刑7月確定，
    於90年10月8日執行完畢等情，有臺灣高等法院被告前案紀
    錄表在卷可考。其後雖因屢犯施用毒品案件，分別經法院判
    決罪刑確定等節，然至今未再接受觀察、勒戒或強制戒治等
    情，亦有臺灣高等法院被告前案紀錄表1份在卷可佐，亦即
    被告本案犯行（109年2月9日）距最近1次因犯施用毒品罪經
    強制戒治執行完畢日（即90年3月9日）既已逾3年，自應依
    修正後新法規定，再予適用觀察、勒戒或強制戒治之機會，
    不因被告這段期間是否有另犯施用毒品罪經起訴、判刑或執
    行而有不同。是聲請意旨所指被告於109年2月9日中午12時
    許施用第二級毒品之犯行，係於前開強制戒治執行完畢「3
    年後」，揆諸前揭說明，本件被告施用毒品犯行，依現行毒
    品危害防制條例第20條第3項規定應送觀察、勒戒，而非逕
    予起訴。又本件被告所涉施用毒品案件，係於109年7月23日
    繫屬本院而發生訴訟繫屬及訴訟關係，此有臺灣新竹地方檢
    察署109年7月22日竹檢永明109毒偵1259字第1099025842號
    函上所蓋本院收狀日期戳印可稽，顯見本案在繫屬時，已與
    現行毒品危害防制條例第23條第2項所規定之法定訴追要件
    不符。從而，檢察官將被告本件施用毒品犯行逕行聲請簡易
    判決處刑，聲請程序違背規定，本院爰改依通常程序並不經
    言詞辯論，逕為諭知不受理判決。
據上論斷，應依刑事訴訟法第452條、第303條第1款、第307條，
判決如主文。
中    華    民    國   109    年    9     月    4     日
                刑事第九庭    法  官   卓怡君
以上正本證明與原本無異。
如不服本判決應於收受送達後20日內向本院提出上訴書狀，並應
敘述具體理由；其未敘述上訴理由者，應於上訴期間屆滿後20日
內向本院補提理由書（均須按他造當事人之人數附繕本）「切勿
逕送上級法院」。
中    華    民    國   109    年    9     月    9     日
                              書記官  胡家寧